ACORDAO-COMPLETO-2536173

ACÓRDÃO 2863/2022 ATA 16/2022 - PRIMEIRA CÂMARA

VISTOS, relatados e discutidos estes autos de tomada de contas especial instaurada pela Fundação Nacional de Saúde (Funasa) , em razão de irregularidades relativas ao Convênio 358/2005 (Siafi 555233) , firmado com o Município de Matões do Norte/MA;
ACORDAM os Ministros do Tribunal de Contas da União, reunidos em sessão da Primeira Câmara, com fundamento nos arts. 1º, inciso I, 12, § 3º, 16, inciso II, 20, 21 e 23, inciso II, da Lei 8.443/1992, c/c o art. 211, caput e §1o, do Regimento Interno do TCU, ante as razões expostas pelo Relator, em:
9.1. considerar revel Melquisedek dos Santos Moreira;
9.2. acolher as alegações de defesa apresentadas pela empresa WWW Comércio e Construções Ltda., para excluí-la da presente relação processual;
9.3. acolher as alegações de defesa de Aurean d'Eca, para julgar regulares com ressalvas suas contas;
9.4. julgar regulares com ressalvas as contas de Melquisedek dos Santos Moreira;
9.5. considerar iliquidáveis as contas de Antônio Sampaio Rodrigues da Costa e ordenar seu trancamento, bem assim o arquivamento do processo e relação ao ex-gestor;
9.6. dar ciência à Funasa de que:
9.6.1. o retardamento injustificado na condução da presente TCE (processo-Funasa 25170.005.324/2014-17) prejudicou a recomposição do Erário apurado nestes autos e descumpriu o art. 1º, § 1º, da então vigente IN-TCU 13/1996, e o art. 1º, § 1º, da subsequente IN-TCU 56/2007, cujas regras hoje são objeto dos arts. 4º e 11 da IN-TCU 71/2012, modificada pela IN-TCU 76/2016; e
9.6.2. a prorrogação da vigência de convênios não se presta a estender o prazo para o tomador apreciar a prestação de contas, mas a possibilitar a conclusão do objeto pactuado, diante de circunstâncias que justifiquem a medida.
9.7. dar ciência desta deliberação ao Procurador-Chefe da Procuradoria da República no Estado do Maranhão e à Funasa.

TOMADA DE CONTAS ESPECIAL. TCE instaurada pela FUNASA/ Ministério da Saúde, em razão da execução parcial do objeto do Convênio n° 0358/2005, celebrado com o Município de Matões do Norte - MA, tendo por objeto "Sistema de Abastecimentode Água" no período de 16/12/2005 a 6/11/2013.(25170.005324/2014-17)

Primeira Câmara

Município de Matões do Norte/MA.

3. Interessados/Responsáveis:
3.1. Interessado: Fundação Nacional de Saúde (26.989.350/0001-16).
3.2. Responsáveis: Antônio Sampaio Rodrigues da Costa (XXX.969.563-XX); Aurean d'Eca (XXX.003.343-XX); Melquisedek dos Santos Moreira (XXX.442.103-XX); W. W. W, Comércio e Construções Ltda. (07.489.688/0001-64).

13.1. Ministros presentes: Benjamin Zymler (na Presidência), Walton Alencar Rodrigues (Relator) e Jorge Oliveira.
13.2. Ministro-Substituto presente: Augusto Sherman Cavalcanti.

WALTON ALENCAR RODRIGUES

Inicio a parte expositiva desta deliberação com a transcrição da instrução peça 73, que obteve anuência do dirigente da SecexTCE:
"INTRODUÇÃO 
Cuidam os autos de tomada de contas especial instaurada pela Funasa (peça 1, p. 2) em desfavor de Antônio Sampaio Rodrigues da Costa, prefeito de Matões do Norte/MA na gestão 2005-2008 (peça 2, p. 88 e 90) , em razão da não aprovação de parte da prestação de contas quanto aos recursos repassados por força do Convênio 358/2005 (peça 1, p. 81-103) , Siafi 555233 (peça 2, p. 146) , que teve por objeto a execução de três sistemas simplificados de abastecimento de água nos povoados Igarapé II, Alto Alegre II e Barro Branco, conforme o constante do Plano de Trabalho (peça 1, p. 11-15, 19-23) e Relação de Bens Adquiridos, Produzidos ou Construídos (peça 1, p. 175) . 
HISTÓRICO 
Os principais fatos relacionados ao feito foram consignados na instrução à peça 5, nos seguintes termos:
2. 	Conforme disposto no Quadro II do Termo de Convênio (peça 1, p. 103) e ajustes posteriores (v. peça 1, p. 125, 129-133) , foram previstos R$ 260.100,00 para a execução do objeto, dos quais R$ 250.000,00 seriam repassados pelo concedente e R$ 10.100,00 corresponderiam à contrapartida. 
3. 	Dos recursos federais, foram repassadas duas parcelas em um valor total de R$ 200.000,00, nos termos do Quadro 1 do Apêndice I desta instrução. [créditos em 13/11/2006 e em 02/01/2007].
4. 	O ajuste vigeu no período de 16/12/2005 a 6/11/2013, e previa a apresentação da prestação de contas até 5/1/2014, conforme Cláusula Padrão Terceira do Anexo II da Portaria-Funasa 674, de 5/12/2005 (peça 1, p. 91) e termo do ajuste (peça 1, p. 103) , alterado pelo primeiro, segundo, terceiro, quarto, quinto, sexto, sétimo, oitavo, nono, décimo primeiro, décimo segundo e décimo terceiro termos aditivos (peça 1, p. 129-133, 135-137, 147-149, 151-153, 161-167, 332-334, 338-340, 382-384, 386-388, 390-392, 394-396, 398-400; peça 2, p. 30-32) . 
5. 	Houve três cartas-convite para execução do convênio, conforme atesta a Relação de Pagamentos à peça 1, p. 173. Nos autos, constam documentos em relação a esses certames, que apontam os seguintes aspectos: A data de abertura da licitação do Convite 039/2006 foi em 9/10/2006 (cf. Mapa de Apuração de Preços, peça 1, p. 229) ; o termo de adjudicação do Convite 38/2006 foi firmado em 16/10/2006 (peça 1, p. 231) . Houve a assinatura de termo de homologação também com data de 16/10/2006, sem indicação a que licitação se referia (peça 1, p. 233) . Não há informações sobre as aberturas dos Convites 038/2006 e 040/2006, da data de adjudicação dos Convites 039/2006 e 040/2006 e da data de homologação de todos eles. 
6. 	O crédito da primeira parcela do convênio ocorreu em 16/11/2006 e a segunda, em 4/1/2007 (v. extratos bancários, peça 1, p. 179 e 181) . 
7. 	Por meio da Notificação SEAPC/COPON/CGCON 230, de 29/1/2007 (peça 1, p. 141-143; Aviso de Recebimento-AR de 14/3/2007, peça 1, p. 145) , foi solicitado que a prestação de contas da primeira parcela fosse apresentada, como condição para a liberação do restante dos recursos. 
8. 	Tem-se notícia de que, em 7/12/2007, então pendente a apresentação da prestação de contas do convênio, houve uma visita técnica às obras, ocasião em que não teriam sido apresentados os seguintes documentos: a) diário de Obra com cópia do Termo de abertura; b) ART de construção das obras; c) ART de fiscalização; d) Perfil litoestratigráfico dos poços, teste de vazão e ART do geólogo responsável pela perfuração; e) análise físico-química e bacteriológica das águas dos poços (v. peça 1, p. 354, item 4) . A referida prestação de contas referente à primeira parcela foi apresentada por execução parcial do sistema de abastecimento de água de Campestre (30% da execução física, v. peça 1, p. 169 e 251) e conclusão do sistema de abastecimento de água de Igarapé II (v. peça 1, p. 249) e de Alto Alegre II (v. peça 1, p. 253) . 
9. 	Em 3/8/2009, em segunda visita técnica ao local das obras (cf. Relatório de Visita Técnica 02, de 11/8/2009, peça 1, p. 344-362) , verificou-se que o percentual de obras físicas executado era de 15,42% (peça 1, p. 350) e anotou-se que não foram feitas obras em Barro Branco mas sim no Povoado de Campestre, cujas obras ainda não contavam com autorização da Funasa, apesar de tal alteração ter sido solicitada por meio de Ofício-Matões do Norte-GAB 101/2008 (cf. anotações, peça 1, p. 354, item 3) . Foram reveladas as seguintes condições em relação aos sistemas em construção em cada povoado: 
	a) Povoado Alto Alegre II (peça 1, p. 352) : 
	a.1) poço concluído sem proteção sanitária, mas em funcionamento sem que o seu percentual de execução fosse considerado, por pendência na apresentação do perfil litoestratigráfico, da ART do geólogo responsável e da análise físico-química e bacteriológica da água; 
	a.2) cavalete de recalque com diâmetro de 2' e não de 2 ½' como previsto; 
	a.3) falta de instalação do manômetro; 
	a.4) abrigo do quadro de comando executado em desacordo com as especificações do projeto;
	a.5) estrutura de apoio do reservatório executada em desacordo com o projeto; 
	a.6) reservatório instalado com capacidade de 11m3 e não 10m3 como previsto no projeto; 
	a.7) descida do reservatório em DN 50 não em DN 75, como previsto; 
	a.8) rede de distribuição instalada em DN 50 e não em DN 75 como previsto, em extensão inferior à aprovada; 
	a.9) número de ligações realizadas em quantidade superior ao previsto (foram realizadas 40, previstas 25) ; 
	b) Povoado Igarapé II (peça 1, p. 352-354) : 
	b.1) poço concluído e em funcionamento, mas sem que o seu percentual de execução fosse considerado, por pendência na apresentação do perfil litoestratigráfico, da ART do geólogo responsável e da análise físico-química e bacteriológica da água; 
	b.2) cavalete de recalque não previsto no orçamento, mas executado fora dos padrões do projeto aprovado; 
	b.3) falta de instalação do manômetro;
	b.4) alteração do equipamento de recalque previsto de um compressor de 60pcm acoplado a motor diesel para uma bomba submersa monofásica; 
	b.5) estrutura de apoio do reservatório executada em desacordo com o projeto; 
	b.6) reservatório instalado com capacidade de 15m3, conforme previsto no projeto; 
	b.7) rede de distribuição instalada em extensão inferior à aprovada, e 187m foram instalados com DN 20; 
	b.8) número de ligações realizadas inferior ao previsto (foram realizadas 35, previstas 78) ; 
	c) Povoado Campestre: 
	c.1) verificada a necessidade de implantação do sistema no local; 
	c.2) obra iniciada sem autorização da Funasa, com instalação de placa e início de perfuração de poço. 
9.1. 	A equipe de fiscalização reiterou as pendências de documentação constatadas na visita anterior (v. item 8) e acrescentou a necessidade de apresentação de 'As Built' dos sistemas construídos, justificativa técnica, planilha orçamentária e plano de trabalho atualizado que subsidiem a análise das modificações feitas na obra em relação ao projeto aprovado (v. item 4, 'f', peça 1, p. 354) . Entendeu que os sistemas de abastecimento executados o foram com razoável qualidade técnica, estando em operação, mas sujeitos a ajustes, considerando os recursos financeiros não absorvidos em sua execução, para construção de cercas de proteção em moirões de concreto com portões de acesso e ampliação das redes e das respectivas ligações domiciliares conforme a necessidade, devendo o Convenente, segundo o entendimento da Divisão de Engenharia da Funasa, submeter plano de trabalho das ampliações a serem feitas com o remanescente dos recursos à aprovação da Funasa (itens 5, 6 e 7, peça 1, p. 354-356) . 
10. 	Considerando as informações do Relatório da segunda visita técnica acima mencionada, a Funasa emitiu Parecer Técnico Parcial (peça 1, p. 364) , datado de 11/8/2009, apontando o alcance de 15,42% do objeto pactuado (considerando que a ausência de documentação levou à desconsideração de parte da execução, apesar de já haver sistemas em funcionamento) e informando que a obra não estava sendo executada de acordo como previsto no Plano de Trabalho. Recomendou a aprovação parcial no equivalente a 15,42% do valor do convênio. 
11. 	Em 13/8/2009, a Funasa emitiu o Parecer Financeiro 140/2009 (peça 1, p. 368-370) , o qual analisou a prestação de contas apresentada, considerando o Parecer Técnico Parcial de 11/8/2009 (v. item anterior) , e apontou a necessidade de notificar o respectivo gestor para regularização das seguintes pendências: apresentação de parecer jurídico sobre a minuta do edital licitatório; comprovante de autuação, protocolo e numeração do processo licitatório; não utilização da contrapartida; liquidação parcelada das notas fiscais, em desacordo com o art. 63 da Lei .4.320, 17 de março de 1964 (peça 1, p. 368) ; incompatibilidade da execução física, dimensionada em 15,42%, com a financeira [pago R$ 500,00 com rendimentos de aplicação financeira e R$ 200.000,00 correspondendo à íntegra dos valores repassados, segundo prestação de contas, peça 1, p. 171, ou 77,66% do valor do convênio de R$ 257.500,00, cf. itens 3 e 13, 'd']. 
11.1. 	A Notificação EAAPC/GAB/COREMA/FUNASA 1485, de 18/8/2009 (peça 1, p. 372, AR de 21/8/2009, peca 1, p. 374) , nos termos propostos no Parecer Financeiro 140/2009, foi encaminhada ao então prefeito, Sr. Ademar de Souza Paiva. 
12. 	A Funasa expediu, também ao gestor citado acima, a Notificação CORE/MA 1506, de 19/8/2009, comunicando a expiração do convênio em 30/6/2009 e solicitando a apresentação da prestação de contas final (v. peça 1, p. 376-378; AR de entrega de 24/8/2009, peça 1, p. 380) . 
13. 	Em 30/1/2013, foi expedido o Parecer Financeiro 5/2013 (peça 2, p. 6-14) , com análise da documentação e pendências não atendidas e tomando por repassado 80% do valor do comprometido para a transferência (aspecto mencionado na notificação à peça 1, p. 372) com execução de 15,42% da obra e, nos termos do Parecer Financeiro anterior (v. item 11) , sugeriu a aprovação de R$ 38.037,83 (R$ 39.193,97 - 15,42% de R$ 257.500,00, valor total previsto para as obras, peça 1, p. 13 - menos R$ 1.156,14, valor a ser arcado pelo convenente como contrapartida de 2,91% de R$ 39.193,97) e o ressarcimento, à União, de R$ 161.962,17 (resultante da diferença do valor do repasse de R$ 200.000,00 menos o valor aprovado de R$ 38.037,83, peça 2, p. 14, conforme explicitado acima) . Apontou as seguintes irregularidades: 
	a) a Relação de Pagamentos (peça 1, p. 173) indica três números de Carta-Convite (038, 039 e 040/2006) ; o Mapa de Apuração de Preços (peça 1, p. 229) , o Convite 039/2006; o termo de adjudicação (peça 1, p. 231) , o Convite 038/2006; 
	b) a nota fiscal 078 não foi encaminhada, tornando sem comprovação a despesa respectiva; 
	c) desacordo da Relação de Bens Adquiridos (peça 1, p. 175) com o plano de trabalho aprovado (peça 1, p. 11) ; 
	d) ausência de comprovação de aporte da contrapartida de R$ 2.600,00 para o PESMS e R$ 7.500,00 (2,91% de R$ 257.500,00, valor previsto para execução de obras, peça 1, p. 13) para a execução das obras (conforme art. 7º, inciso II, Instrução Normativa-MF/STN 01, de 15/1/1997) ; 
	e) utilização de R$ 500,00 dos rendimentos financeiros dos recursos do convênio (peça 1, p. 171) em lugar da contrapartida, em infração ao § 3º do art. 20 da IN -MF/STN 01/1997; 
	f) realização de convite em vez de tomada de preços, em desacordo com o inciso I do art. 23 da Lei 8.666, de 21 de junho de 1993, considerando o valor do convênio;
	g) despacho de homologação (peça 1, p. 233) sem o nome da empresa vencedora, valor homologado e numero do convite; 
	h) ausência de envio de cópia do contrato de execução da obra, em atenção ao art. 61 da Lei 8.666/1993; 
	i) indicação de índice de execução física de 77,43% no termo de aceitação provisório da obra [peça 1, p. 235] frente ao apurado de 15,42%; 
	j) pagamento parcelado das notas fiscais 071 e 073 (peça 1, p. 173, 179-189, 237-281) ; 
	k) valor das medições inferiores aos valores nas notas fiscais respectivas: o valor da medição paga pela nota fiscal 071, de R$ 96.717,20 (peça 1, p. 237) , foi R$ 74.201,29 (peça 1, p. 239, 241 e 243) e para a paga pela nota fiscal 073, de R$ 78.282,80 (peça 1, p. 245) , foi de R$ 76.298,71 (peça 1, p. 247, 249 e 251) , configurando pagamento antecipado, em desacordo com o art. 38 do Decreto 93.872, de 23 de dezembro de 1986, e Acórdão 1383/2011-TCU-Plenário; 
	l) ausência de comprovação de recolhimento dos tributos respectivos; 
	m) ausência de comprovação de cumprimento ao art. 2º da Lei 9.452, de 20 de março de 1997; 
	n) ausência de comprovação de despesas com execução do Programa de Educação em Saúde e Mobilização Social - PESMS, no valor de R$ 2.600,00 (peça 1, p. 13) ; 
	o) incompatibilidade entre a execução física (15,42%) e a financeira (R$ 80%) .
13.1. 	Seguiu-se a notificação do ex-gestor, o Sr. Antônio Sampaio Rodrigues da Costa (Notificação-SOPRE/SECON/SUEST-MA 24/2013, de 31/1/2013, peça 2, p. 16-20 e 28) , e do então prefeito, Sr. Solimar Alves Oliveira (Notificação-SOPRE/SECON/SUEST-MA 25/2013, de 31/1/2013, peça 2, p. 22-26) , para regularização das pendências, no prazo de trinta dias, ou devolução do valor de R$ 161.462,17 mais R$ 500,00 do rendimento (v. peça 1, p. 171) , utilizado no pagamento das despesas em cobertura à contrapartida (R$ 100.000,00, datado de 4/1/2007, R$ 61.462,17, de 16/11/2006, e R$ 500,00 de 8/10/2007, cf. peça 2, p. 14) . 
13.2. 	Houve, ainda, a Notificação-SOPRE/SECON/SUEST-MA 59/2013, de 25/3/2013 (peça 2, p. 34 e 36) , dirigida ao Sr. Antônio Sampaio Rodrigues da Costa, para ressarcimento, em prazo de quinze dias, do valor integral do repasse, considerando não ter atendido à notificação anterior. 
14. 	A prestação de contas final foi considerada não aprovada (v. peça 2, p. 38, de 17/9/2013) , e nova notificação para ressarcimento do débito foi enviada ao Sr. Antônio Sampaio Rodrigues da Costa (Notificação-SOPRE/SECON/SUEST-MA 270/2013, de 2/10/2013, peça 2, p. 46 e 48) .
15. 	Foi emitido novo parecer financeiro (Parecer Financeiro 013/2014, peça 2, p. 50) , que considerou as notificações realizadas após o parecer anterior e seus insucessos e, em reanálise do processo, sugeriu a aprovação de R$ 38.037,83, cuja aplicação teria sido regularmente comprovada, e a não aprovação de R$ 161.962,17, sendo R$ 61.962,17 de 16/11/2006 e R$ 100.000,00 de 4/1/2007. Com base nesse parecer, houve aprovação parcial das contas no valor sugerido (v. peça 2, p. 52) . 
15.1. 	O Sr. Antônio Sampaio Rodrigues da Costa foi notificado dessa nossa decisão, com pedido de ressarcimento do valor não aprovado (Notificação-SOPRE/SECON/SUEST-MA 59/2014, de 11/2/2014, peça 2, p. 54 e 56) . 
15.2. 	Também foram promovidas adequações de inscrição no Siafi do Sr. Antônio Sampaio Rodrigues da Costa considerando o valor aprovado de sua prestação de contas (cf. peça 2, p. 58-70) . 
16. 	Em Abril de 2014, foi solicitada a instauração da TCE, autorizada em 2/5/2014 (peça 2, p. 72-76) . O tomador de contas foi designado por meio da Portaria Funasa/Core/MA 118, de 5/6/2014 (peça 1, p. 3) , e o processo de TCE foi autuado em 9/6/2014 (peça 1, p. 2) . 
17. 	O gestor em apreço foi novamente notificado para ressarcimento do débito ou apresentação de defesa por meio da Notificação TCE/CV-0358/05 01/2014, de 13/6/2014 (peça 2, p. 98-106, 114) . Sem resposta, teve solicitação de inscrição de seu nome em 'Diversos Responsáveis Apurados' em 17/9/2014 (cf. peça 2, p. 116 e 118) .
18. 	O Relatório de TCE, de 17/9/2014 (peça 2, p. 120-128) , considerou esgotadas as providências administrativas com vista a obter o ressarcimento do erário, que foi concedido, aos responsáveis, o direito de defesa (v. item 13, peça 2, p. 126) , concluindo pela responsabilidade do Sr. Antônio Sampaio Rodrigues da Costa, pelos débitos compostos pelos valores identificados no Parecer Financeiro 13/2014 (item 14, peça 2, p. 128; v. item 15 acima) . Em seguida, o responsável em comento foi notificado da abertura da TCE (Notificação TCE/CV-0358/05 02/2014, de 17/9/2014, peça 2, p. 134) . 
19.	A Controladoria-Geral da União recebeu o processo em 7/10/2014 (cf. chancela, peça 2, p. 140) , emitiu, em 27/2/2015, o Relatório de Auditoria (peça 2, p. 150-152) e o Certificado de Auditoria pela irregularidade das contas (peça 2, p. 154) ; em 2/3/2015, o Parecer do Dirigente do Órgão de Controle Interno, também pela irregularidade das contas (peça 2, p. 155) . O Ministro de Estado da Saúde, por sua vez, emitiu pronunciamento ministerial atestando conhecimento dos fatos em 20/4/2015 (peça 2, p. 156) .
Remetidos os autos para apreciação e julgamento por este Tribunal, a análise dos pressupostos de procedibilidade previstos na IN/TCU 71/2012 (peça 50) verificou que não havia óbices preliminares que impedissem o prosseguimento desta tomada de contas especial, uma vez que não se configurou o transcurso de mais de dez anos entre o fato gerador e a primeira notificação válida dos responsáveis pela autoridade administrativa competente. Ademais, o valor atualizado do débito apurado (sem juros) em 01/01/2017 era superior a R$ 100.000,00, na forma estabelecida nos arts. 6º, inciso I, e 19 da IN/TCU 71/2012, modificada pela IN/TCU 76/2016.
Após as considerações técnicas acerca da apuração dos fatos, identificação dos responsáveis e quantificação do dano para fins de ressarcimento, a análise inicial (peça 5) pugnou pela citação solidária de Antônio Sampaio Rodrigues da Costa, prefeito, Melquizedek dos Santos Moreira, Engenheiro Civil responsável pela aceitação da obra e atesto das medições, Aurean Deca, responsável pelo atesto das notas fiscais, e da empresa WWW Comércio e Construções Ltda., CNPJ 07.489.688/0001-64, executora das obras de construção de sistemas de abastecimento de água nos povoados de Alto Alegre II e Igarapé II, em razão da inobservância do projeto de construção dos sistemas de abastecimento de água nos Povoados de Alto Alegre II e Igarapé II e pelo superfaturamento, decorrente do pagamento de notas fiscais faturadas em valor superior ao valor das medições respectivas, considerando que o valor da medição paga pela nota fiscal 071, de R$ 96.717,20, foi R$ 74.201,29 (R$ 22.515,91 a mais) e para a paga pela nota fiscal 073, de R$ 78.282,80, foi de R$ 76.298,71 (R$ 1.984,09 a mais) 
Na mesma oportunidade, foi proposta a citação de Antônio Sampaio Rodrigues da Costa, prefeito, pelo início de obra com recursos do Convênio no Povoado de Campestre sem autorização da Funasa, com instalação de placa e início de perfuração de poço, implicando em despesas não autorizadas no montante de R$ 25.500,00 e pela não comprovação de despesas, por ausência de apresentação da nota fiscal 078, em valor de R$ 25.500,00, paga por meio dos cheques 850011 (R$ 10.000,00, de 12/9/2007) , 850012 (R$ 10.000,00, de 11/9/2007) e 850013 (R$ 5.500,00, de 8/10/2007) e 
Foi proposta, ainda, a audiência de Antônio Sampaio Rodrigues da Costa, acerca das irregularidades listadas no item 27, alínea 'c', da aludida instrução (peça 5) .
Autorizadas as medidas propostas e analisados os autos, a instrução à peça 27 propôs, em síntese, julgar irregulares as contas de Antônio Sampaio Rodrigues da Costa, para aplicar-lhe a multa prevista no art. 58, inciso II da Lei n. 8.442/1992, e julgar regulares com ressalva as contas de Melquizedek dos Santos Moreira, Aurean d´Éça e da empresa WWW Comércio e Construções Ltda.
O Ministério Público junto ao TCU (peça 31) dissentiu da proposta em tela e propôs, em caráter preliminar, a realização de diligência ao Banco do Brasil com vista à obtenção de cópia dos cheques debitados da conta específica para melhor esclarecimento dos fatos relacionados ao feito.
A proposta do Parquet foi acolhida pelo relator (peça 32) , tendo sido promovida a análise da nova documentação trazida aos autos por meio da instrução lançada à peça 44.
A partir da referida análise, a unidade técnica concluiu que os novos elementos apontavam para a existência de indícios de desvio de recursos atribuíveis aos Sr. Antônio Sampaio Rodrigues da Costa e Melquizedek dos Santos Moreira. Tais indícios, em síntese, estariam relacionados à autenticidade de documentos fiscais e ao rompimento do nexo de causalidade entre os recursos federais repassados e as despesas realizadas.
Por outro lado, a instrução à peça 44 considerou que as responsabilidades da empresa contratada e do Sr. Aurean d'Eça deveriam ser afastadas; no caso da empresa, diante da falta de evidências de sua participação nos eventos que acarretaram o resultado danoso, no caso do Diretor do Departamento de Obras, por dúvidas quanto à autenticidade da sua assinatura em documentos fiscais.
Diante dessas conclusões, foi proposta a renovação da citação solidária de Antônio Sampaio Rodrigues da Costa e Melquizedek dos Santos Moreira, pela não comprovação da regular aplicação dos recursos do Convênio-Funasa 358/2005, Siafi 555233, por inidoneidade das notas fiscais 071 e 073 e não apresentação da nota fiscal 078, assim como inidoneidade dos recibos referentes as citadas notas fiscais e por ausência do nexo causal entre saques promovidos na conta do convênio em apreço e os pagamentos realizados.
Em novo parecer (peça 47) , o Ministério Público junto ao TCU, após tecer considerações sobre a responsabilidade dos Sr.  Melquizedek dos Santos Moreira e Aurean d'Éça, propôs a citação do Sr. Antônio Sampaio Rodrigues da Costa em face da: i) falta de demonstração do nexo de causalidade entre os recursos federais repassados e as despesas efetuadas; ii) emissão de cheques nominais ao próprio emitente e a terceiros que não a contratada; iii) falta de apresentação da NF 78; iv)  inidoneidade dos recibos apresentados na prestação de contas; e v) não conclusão das obras na localidade de Campestre.
O relator do feito, todavia, determinou a citação solidária dos três gestores arrolados pela unidade técnica (peça 48) . 
A partir da determinação proferida pelo relator, a unidade técnica lançou a instrução à peça 50, mediante a qual formulou a seguinte proposta de encaminhamento (p. 20-21) :
a) realizar a renovação da citação, solidariamente, dos responsáveis Antônio Sampaio Rodrigues da Costa (CPF: XXX.969.563-XX) , na condição de ex-prefeito de Matões do Norte/MA, Melquisedek dos Santos Moreira (CPF: XXX.442.103-XX) , na condição de Engenheiro Civil responsável pela aceitação da obra e atesto das medições, e Aurean D'Eça (CPF XXX.003.343-XX) , na condição de Diretor do Departamento de Obras do município de Matões do Norte/MA responsável pelo atesto das notas fiscais, com fundamento nos arts. 10, § 1º, e 12, incisos I e II, da Lei 8.443/1992 c/c o art. 202, incisos I e II, do RI/TCU, para que, no prazo de quinze dias, apresentem alegações de defesa e/ou recolham aos cofres da Fundação Nacional de Saúde as quantias abaixo indicadas, atualizadas monetariamente a partir das respectivas datas até o efetivo recolhimento, abatendo-se na oportunidade a quantia eventualmente ressarcida, na forma da legislação em vigor, em decorrência de desvio de recursos do Convênio-Funasa 358/2005, Siafi 555233, considerando as ocorrências abaixo: 
Irregularidade: não comprovação da regular aplicação dos recursos do Convênio-Funasa 358/2005, Siafi 555233, considerando: 
a) a falta de demonstração do nexo de causalidade entre os recursos federais do Convênio 358/2005 e os documentos comprobatórios das despesas efetuadas; 
b) a emissão de cheques nominais ao próprio emitente e a terceiros, que não a empresa contratada para a execução das obras;
c) a falta de apresentação da nota fiscal 78, supostamente emitida pela empresa WWW Comércio e Construções Ltda.; 
d) a inidoneidade dos recibos apresentados na prestação de contas; 
e) a não conclusão das obras na localidade de Campestre. 
	Valor original (R$) 
	Data da ocorrência 
	Tipo 

	100.000,00
	16/11/2006 
	D 

	100.000,00 
	04/01/2007 
	D 

Valor atualizado monetariamente até 1º/7/2019: R$ 394.637,30 (demonstrativo à peça 49) 
Conduta 1 - Antônio Sampaio Rodrigues da Costa: realizar pagamentos tendo por destinatários outras pessoas que não a pessoa indicada como responsável pela execução das obras, realizar saques por meio de cheques à ordem de terceiros em relação à execução do mencionado convênio, bem como a emissão de seis cheques ao emitente e juntada, à prestação de contas, de documentos fiscais e comprovantes de pagamentos inidôneos, implicando em não comprovação da regular aplicação dos recursos do Convênio-Funasa 358/2005, Siafi 555233;
Conduta 2 - Melquisedek dos Santos Moreira: emitir declaração sobre o pleno atendimento do plano de trabalho do convênio-Funasa 358/2005 sem indicar quaisquer desconformidades com as especificações técnicas e o plano de trabalho pactuados com a Funasa no âmbito do Convênio-Funasa 358/2005, Siafi 555233, mesmo que tal fato não tenha correspondido à realidade, contribuindo para a ocorrência do dano por ter colaborado, com esses subsídios, para o desvio dos respectivos recursos com o atesto da regularidade na execução; 
Conduta 3 - Aurean D'Eça: na condição de diretor do Departamento de Obras do Município, atestar a regularidade dos serviços constantes da documentação fiscal de suporte aos pagamentos decorrentes da execução do Convênio-Funasa 358/2005, Siafi 555233, concorrendo para a liquidação irregular das despesas respectivas. 
Dispositivos violados: arts. 62 e 63, §§ 1º e 2º, incisos I e III da Lei 4.320/1964 e alínea 'c', item II da Cláusula Padrão Segunda do termo de convênio. 
Nexo de causalidade 1 - Antônio Sampaio Rodrigues Costa: ao promover saques de recursos da conta do convênio-Funasa 358/2005 por meio de cheques nominativos a terceiros e cheques ao emitente, por não terem como destinatária a empresa contratada para executar a obra, assim ao dar suporte a pagamentos de despesas com documentos fiscais e comprovantes inidôneos, perpetrou desvio de recursos, causando dano ao erário federal.
Nexo de causalidade 2 - Melquisedek dos Santos Moreira: ao emitir declaração sobre o pleno atendimento do plano de trabalho do convênio-Funasa 358/2005 sem indicar quaisquer desconformidades com as especificações técnicas e o plano de trabalho pactuados com a Funasa, mesmo que tal fato não tenha correspondido à realidade, possibilitou pagamentos irregulares de despesas irregularmente liquidadas, causando dano ao erário. 
Nexo de causalidade 3 - Aurean D'Eça: ao atestar a regularidade dos serviços constantes da documentação fiscal de suporte aos pagamentos decorrentes da execução do Convênio-Funasa 358/2005, Siafi 555233, concorrendo para a liquidação irregular das despesas respectivas, possibilitou pagamentos irregulares de despesas irregularmente liquidadas, causando dano ao erário. 
Culpabilidade 1- Antônio Sampaio Rodrigues Costa: Não é possível afirmar que houve boa-fé do responsável Antônio Sampaio Rodrigues da Costa; é razoável afirmar que era possível ao responsável ter consciência da ilicitude que praticara e que era exigível conduta diversa daquela que adotou, considerando as circunstâncias que o cercavam, pois deveria só ter autorizado pagamentos após regular liquidação para que se tivesse evidenciado o efetivo cumprimento dos termos do convênio, realizando os pagamentos por cheques em favor do credor respectivo na proporção dos serviços efetivamente executados. 
Culpabilidade 2 - Melquisedek dos Santos Moreira: Não é possível afirmar que houve boa-fé do responsável Melquisedek dos Santos Moreira; é razoável afirmar que era possível ao responsável ter consciência da ilicitude que praticara e que era exigível conduta diversa daquela que adotou, considerando as circunstâncias que o cercavam, pois deveria ter apontado as divergências do executado em relação ao previsto e limitado os valores a ser pago ao efetivamente executado, assim como não ter recebido provisoriamente a obra por não atendimento às especificações do plano de trabalho do convênio.
Culpabilidade 3 - Aurean D'Eça: Não é possível afirmar que houve boa-fé do responsável Aurean d'Eça; é razoável afirmar que era possível ao responsável ter consciência da ilicitude que praticara e que era exigível conduta diversa daquela que adotou, considerando as circunstâncias que o cercavam, pois deveria, na condição de diretor do Departamento de Obras, ter atestado a regularidade dos serviços constantes da documentação fiscal de suporte aos pagamentos decorrentes da execução do Convênio-Funasa 358/2005, Siafi 555233 só diante das evidências de efetiva prestação dos serviços.
A aludida proposta foi integralmente acolhida pelos dirigentes da unidade técnica, sendo de 09/07/2019 o ato que ordenou a adoção das medidas propostas (peça 52) .
Não obstante, apesar de devidamente notificados, compulsando os autos, observa-se que os responsáveis se mantiveram inertes perante esta Corte de Contas e, desta forma, não se manifestaram quanto às irregularidades a eles imputadas, no prazo regimental fixado.
Assim, autos foram, então, encaminhados à unidade técnica para fins de instrução e consequente apreciação no mérito pelo Tribunal, após a prévia manifestação do Parquet de Contas.
	EXAME TÉCNICO
O exame técnico ora proposto compreende a análise da revelia configurada, tomando como base as irregularidades atribuídas aos responsáveis, no âmbito da preliminar, em cotejo com os elementos comprobatórios constantes dos autos e os argumentos que possam ser aproveitados em favor deles em manifestações colhidas nesta tomada de contas especial, acaso existentes.
Preliminarmente, cumpre tecer breves considerações sobre a forma como são realizadas as comunicações processuais no TCU. A esse respeito, destacam-se o art. 179, do Regimento Interno do TCU (Resolução 155, de 4/12/2002) e o art. 4º, inciso III, § 1º, da Resolução TCU 170, de 30 de junho de 2004, in verbis:
Art. 179. A citação, a audiência ou a notificação, bem como a comunicação de diligência, farseão:
I - mediante ciência da parte, efetivada por servidor designado, por meio eletrônico, fac-símile, telegrama ou qualquer outra forma, desde que fique confirmada inequivocamente a entrega da comunicação ao destinatário;
II - mediante carta registrada, com aviso de recebimento que comprove a entrega no endereço do destinatário;
III - por edital publicado no Diário Oficial da União, quando o seu destinatário não for localizado
 (...) Art. 3º As comunicações serão dirigidas ao responsável, ou ao interessado, ou ao dirigente de órgão ou entidade, ou ao representante legal ou ao procurador constituído nos autos, com poderes expressos no mandato para esse fim, por meio de:
I - correio eletrônico, fac-símile ou telegrama;
II - servidor designado;
III - carta registrada, com aviso de recebimento;
IV - edital publicado no Diário Oficial da União, quando o seu destinatário não for localizado, nas hipóteses em que seja necessário o exercício de defesa'.
Art. 4º. Consideram-se entregues as comunicações:
I - efetivadas conforme disposto nos incisos I e II do artigo anterior, mediante confirmação da ciência do destinatário;
II - realizadas na forma prevista no inciso III do artigo anterior, com o retorno do aviso de recebimento, entregue comprovadamente no endereço do destinatário;
III - na data de publicação do edital no Diário Oficial da União, quando realizadas na forma prevista no inciso IV do artigo anterior.
§ 1º O endereço do destinatário deverá ser previamente confirmado mediante consulta aos sistemas disponíveis ao Tribunal ou a outros meios de informação, a qual deverá ser juntada ao respectivo processo.
Bem se vê, portanto, que a validade da citação via postal não depende de que o aviso de recebimento seja assinado pelo próprio destinatário da comunicação, o que dispensa, no caso em tela, a entrega do AR em 'mãos próprias'. A exigência da norma é no sentido de o Tribunal verificar se a correspondência foi entregue no endereço correto, residindo aqui a necessidade de certeza inequívoca. 
Não é outra a orientação da jurisprudência do TCU, conforme se verifica dos julgados a seguir transcritos:
Acórdão 3648/2013-TCU-Segunda Câmara | Relator: Ministro José Jorge
São válidas as comunicações processuais entregues, mediante carta registrada, no endereço correto do responsável, não havendo necessidade de que o recebimento seja feito por ele próprio.
Acórdão 1019/2008-TCU-Plenário | Relator: Ministro Benjamin Zymler
É prescindível a entrega pessoal das comunicações pelo TCU, razão pela qual não há necessidade de que o aviso de recebimento seja assinado pelo próprio destinatário. Entregandose a correspondência no endereço correto do destinatário, presume-se o recebimento da citação.
Acórdão 1526/2007-TCU-Plenário | Relator: Ministro Aroldo Cedraz
As comunicações do TCU, inclusive as citações, deverão ser realizadas mediante Aviso de Recebimento - AR, via Empresa Brasileira de Correios e Telégrafos, bastando para sua validade que se demonstre que a correspondência foi entregue no endereço correto.
A validade do critério de comunicação processual do TCU foi referendada pelo Supremo Tribunal Federal, nos termos do julgamento do MS-AgR 25.816/DF, por meio do qual se afirmou a desnecessidade da ciência pessoal do interessado, entendendo-se suficiente a comprovação da entrega do 'AR' no endereço do destinatário:
EMENTA: AGRAVO REGIMENTAL. MANDADO DE SEGURANÇA. DESNECESSIDADE DE INTIMAÇÃO PESSOAL DAS DECISÕES DO TRIBUNAL DE CONTAS DA UNIÃO. ART. 179 DO REGIMENTO INTERNO DO TCU. INTIMAÇÃO DO ATO IMPUGNADO POR CARTA REGISTRADA, INICIADO O PRAZO DO ART. 18 DA LEI nº 1.533/51 DA DATA CONSTANTE DO AVISO DE RECEBIMENTO. DECADÊNCIA RECONHECIDA. AGRAVO IMPROVIDO.
O envio de carta registrada com aviso de recebimento está expressamente enumerado entre os meios de comunicação de que dispõe o Tribunal de Contas da União para proceder às suas intimações.
O inciso II do art. 179 do Regimento Interno do TCU é claro ao exigir apenas a comprovação da entrega no endereço do destinatário, bastando o aviso de recebimento simples.
No caso vertente, verifica-se que os responsáveis foram notificados nos endereços constantes na base de dados da Receita Federal do Brasil (peças 56 e 63, 57 e 65 e 58 e 64) , atualizada em 01/03/2019, bem assim que as notificações foram recebidas nos correspondentes endereços, evidenciando que o cumprimento da fase de notificação e ciência dos responsáveis transcorreu de acordo com as normas que regulam a espécie e com a jurisprudência desta Corte de Contas.
Superada a análise acerca da validade das notificações, transcorrido o prazo regimental fixado e mantendo-se inertes os responsáveis, impõe-se que sejam considerados revéis, dando-se prosseguimento ao processo, com fulcro no art. 12, § 3º, da Lei n. 8.443/1992.
Nos processos do TCU, a revelia não leva à presunção de que seriam verdadeiras todas as imputações levantadas contra os responsáveis, diferentemente do que ocorre no processo civil, em que a revelia do réu opera a presunção da verdade dos fatos narrados pelo autor. Dessa forma, a avaliação da responsabilidade do agente não pode prescindir da prova existente no processo ou para ele carreada.
Ao não apresentarem defesa, os responsáveis deixaram de produzir prova da regular aplicação dos recursos sob suas responsabilidades, em afronta às normas que impõem aos gestores públicos a obrigação legal de, sempre que demandados pelos órgãos de controle, apresentar os documentos que demonstrem a correta utilização das verbas públicas, inclusive mediante a comprovação da devida relação de causalidade entre os recursos públicos repassados e as despesas incorridas, a exemplo do contido no art. 93 do Decreto-Lei 200/67: 'Quem quer que utilize dinheiros públicos terá de justificar seu bom e regular emprego na conformidade das leis, regulamentos e normas emanadas das autoridades administrativas competentes.'
Com efeito, conforme análises empreendidas na fase interna e pela unidade técnica deste Tribunal, especialmente a partir das intervenções do Ministério Público junto ao Tribunal (peças 31 e 47) e do relator do feito (peças 32 e 48) , constatou-se a ausência do nexo de causalidade entre a totalidade dos recursos federais transferidos ao município (R$ 200.000,00) e a execução das obras de abastecimento de água objeto do convênio, nos seguintes termos (peça 47) :
 (...) A documentação obtida em resposta à diligência efetuada junto ao Banco do Brasil (peça 37) comprovou que grande parte dos recursos do Convênio 358/2005 foi desviada para outros fins. 
Com efeito, dos 14 cheques debitados da conta específica (cheques 850001/850013 e 850015) , 12 não foram nominais à WWW Comércio e Construções Ltda., e sim ao próprio emitente ou a terceiros (cheques 850001/850004, 850006/850010, 850012/850013 e 850015) . Além disso, como a cópia do cheque 850005 (R$ 25.000,00) não foi fornecida pelo Banco do Brasil, não se pode descartar que ele também tenha sido emitido em favor de terceiros ou da própria prefeitura. 
Desse modo, apenas o cheque 850011, no valor de R$ 10.000,00, datado de 12/9/2007, é que teve comprovadamente como destinatária a empresa supostamente contratada para a execução das obras do convênio. 
Na relação de pagamentos apresentada pelo ex-prefeito, o cheque 850011 se refere ao pagamento parcial da nota fiscal 78 (R$ 25.500,00) , emitida em 3/9/2007 (peça 1, p. 173) . A cópia dessa nota fiscal não integrou a prestação de contas, o que impede a comprovação da regularidade da despesa. Acrescente-se que o citado cheque se refere às obras na localidade de Campestre, que não foram concluídas, não gerando, pois, benefícios à população. A esse respeito, cumpre transcrever o seguinte trecho do parecer anteriormente proferido nos autos pelo MP de Contas:
' (...) a apresentação da nota fiscal 78, indicada na relação de pagamentos e supostamente emitida em 3.9.2007 (peça 1, p. 173) , é essencial para o estabelecimento do nexo de causalidade entre as obras executadas no povoado de Campestre (em substituição ao povoado de Barro Branco) e os pagamentos efetuados mediante os cheques 850011 (R$ 10.000,00) , 850012 (R$ 10.000,00) e 850013 (R$ 5.500,00) . 
Ademais, ainda que tal nota fiscal fosse apresentada, não seria possível a elisão do débito, haja vista que, à época da última fiscalização empreendida pela Funasa, ocorrida em 3.8.2009 (quase dois anos após a última medição realizada pela prefeitura, ocorrida em 8.10.2007 - peça 1, p. 251) , as obras na localidade de Campestre ainda estavam em estágio inicial, não apresentando benefícios para a população municipal (peça 1, p. 354) . 
Portanto, seja pela falta de apresentação da nota fiscal 78, seja pela não conclusão das obras no povoado de Campestre (paralisadas na gestão do ex-prefeito) , não cabe elidir o débito de R$ 25.500,00, cuja responsabilidade cabe exclusivamente ao ex-prefeito.' 
Desse modo, haja vista as irregularidades na emissão dos cheques e a falta de apresentação da nota fiscal 78, fica caracterizada a ausência de nexo de causalidade entre a totalidade dos recursos federais transferidos ao município (R$ 200.000,00) e a execução das obras de abastecimento de água objeto do convênio.
Somem-se a isso os indícios de inidoneidade dos recibos constantes da prestação de contas, conforme relatado no seguinte trecho do parecer à peça 31: 
'b) não é possível verificar quem foi a pessoa física signatária dos recibos relativos aos cheques 850001 a 850013, constando abaixo da assinatura apenas o nome 'www comercial e construção LTDA', que difere do nome da empresa emitente das notas fiscais - WWW Comércio e Construções Ltda. (peça 1, pp. 255/81) . Ademais, a assinatura constante dos recibos difere totalmente da assinatura do sr. Woshigton Luis Lisboa Costa, sócio administrador da WWW Comércio e Construções Ltda. (peça 22, p. 2) ; 
c) os recibos só fazem alusão a três medições, que seriam correspondentes às notas fiscais 71 (R$ 96.717,20) , 73 (R$ 78.282,80) e 78 (?) , todavia, os pagamentos foram feitos com base em um total de 7 medições (duas para o povoado de Igarapé II, três para o povoado de Agro Alegre II e duas para o povoado de Campestre - peça 1, pp. 239/43 e 247/53) ;'
Mesmo as alegações de defesa não sendo apresentadas, considerando o princípio da verdade real que rege esta Corte, procura-se buscar, em eventuais manifestações apresentadas pelos responsáveis em outras oportunidades no bojo desta tomada de contas especial, argumentos que possam ser aproveitados em favor deles.
Compulsando-se os autos, verifica-se que Aurean d' Eca, inobstante tenha se mantido inerte na presente fase, apresentou defesa (peça 39) em face da citação realizada anteriormente (peça 15) , quando lhe foi solicitado que se pronunciasse sobre: i) a inobservância do projeto de construção dos sistemas de abastecimento de água nos Povoados de Alto Alegre II e Igarapé II; e ii) o superfaturamento, pelo pagamento de notas fiscais faturadas em valor superior ao valor das medições respectivas.
Especificamente em relação à inobservância do projeto de construção, a citação dirigida ao Sr. Aurean d' Eca solicitou esclarecimentos acerca das seguintes impropriedades:
i) ausência do Perfil litoestratigráfico dos poços dos sistemas de abastecimento de água do Povoado de Alto Alegre II e Igarapé II; 
ii) ausência de comprovação de realização de teste de vazão dos sistemas de abastecimento de água do Povoado de Alto Alegre II e Igarapé II; 
iii) ausência de ART do geólogo responsável pela perfuração dos poços dos sistemas de abastecimento de água do Povoado de Alto Alegre II e Igarapé II, em inobservância ao art. 1º e 2º da Lei 6.496/1977; 
iv) ausência de comprovação de realização de análise físico-química e bacteriológica das águas dos poços dos sistemas de abastecimento de água do Povoado de Alto Alegre II e Igarapé II; 
v) incompatibilidade da execução física, com o percentual executado de 15,42%, com a financeira (considerando que foi pago R$ 500,00 com rendimentos de aplicação financeira e R$ 200.000,00 correspondendo à íntegra dos valores repassados, segundo prestação de contas, correspondente a 77,66% do valor do convênio destinado a obras de R$ 257.500,00, ou a 80% do valor total previsto para repasse do concedente de R$ 250.000,00) ; 
vi) construção de poço do sistema de abastecimento de água do Povoado de Alto Alegre II sem proteção sanitária; 
vii) cavalete de recalque do sistema de abastecimento de água do Povoado de Alto Alegre II com diâmetro de 2' e não de 2 ½' como previsto; 
viii) ausência de instalação do manômetro dos sistemas de abastecimento de água dos Povoados de Alto Alegre II e Igarapé II; 
ix) abrigo do quadro de comando do sistema de abastecimento de água do Povoado de Alto Alegre II executado em desacordo com as especificações do projeto; 
x) estrutura de apoio do reservatório dos sistemas de abastecimento de água dos Povoados de Alto Alegre II e Igarapé II executada em desacordo com o projeto;
xi) descida do reservatório do sistema de abastecimento de água do Povoado de Alto Alegre II em DN 50 não em DN 75, como previsto; 
xii) rede de distribuição do sistema de abastecimento de água do Povoado de Alto Alegre II previa 25m em DN 75 e 725m em DN 50 e instalada somente em DN 50 em extensão inferior à aprovada (532m em vez de 725m) ; 
xiii) número de ligações do sistema de abastecimento de água do Povoado de Alto Alegre II realizadas em quantidade superior ao previsto (foram realizadas 40, previstas 25) ; 
xiv) cavalete de recalque do sistema de abastecimento de água do Povoado de Igarapé II não previsto no orçamento, mas executado fora dos padrões do projeto; 
xv) alteração do equipamento de recalque previsto para o sistema de abastecimento de água do Povoado de Igarapé II de um compressor de 60pcm acoplado a motor diesel para uma bomba submersa monofásica;
xvi) rede de distribuição do sistema de abastecimento de água do Povoado de Igarapé II previa 25m em DN 75 e 1.329m em DN 50, instalados os 25m em DN 75, 661m em DN 50 em extensão inferior à aprovada e 187m em DN 20, não autorizada; 
xvii) número de ligações do sistema de abastecimento de água do Povoado de Igarapé II realizadas em quantidade inferior ao previsto (foram realizadas 35, previstas 78) ; 
xviii) indicação de índice de execução física de 77,43% no termo de aceitação provisório da obra frente ao apurado de 15,42%.
No tocante ao superfaturamento apontado, a citação solicitou esclarecimentos acerca dos pagamentos realizados a maior em relação às medições realizadas nas NF 071 e 073.
As alegações de defesa apresentadas pelo Sr. Aurean d' Eca foram sintetizadas na instrução à peça 44, nos seguintes termos:
48. Em peça assinada pelo Defensor Público Federal Carlos Eduardo Moraes Marão (peça 39) , o defendente Aurean d'Eça confirmou ter exercido o cargo de diretor de departamento, lotado na Secretaria de Administração, no Município de Matões do Norte, no período de 1997 a 2014, assim como exerceu a função de efetuar pequenas compras para a administração nos comércios locais e, também, nos municípios de Miranda e São Luís. Acrescentou que, na Prefeitura, tinha apenas a função de realizar as compras dos materiais e dar o visto de recebido nas notas fiscais correspondentes (peça 39, p. 2) . Declarou, então, que seu nome e CPF teriam sido utilizados indevidamente na prestação de contas pelo então prefeito do Município de Matões do Norte, Antônio de Sampaio Rodrigues da Costa e pelo então Secretário de Administração e Finanças, Carlos Sampaio (indicado como filho do prefeito) , e pelo tesoureiro e ordenador de despesas do município, Solimar Alves de Oliveira. 
48.1. O defendente comunicou que pediu ajuda, sem sucesso, ao Sr. Solimar Alves de Oliveira para responder à citação, por entender que este saberia do não envolvimento dele nos fatos, pois o Sr. Solimar era o tesoureiro e tinha a função de atestar notas das compras realizadas.
49. Quanto ao mérito, alegou o defendente que não teria havido, na citação, a individualização das condutas irregulares praticadas por ele ou menção expressa a elas, pois teria se limitado a descrever genericamente o ato, o que violaria os princípios do contraditório e da ampla defesa que devem ser respeitados, segundo citação de jurisprudência que apresentou (ref. RE-AgR 470546, CÁRMEN LÚCIA, e RMS 24526, EROS GRAU, ambos do STF) (peça 39, p. 3-5) . Ter-se-ia somente o arrolamento do defendente como responsável solidário pelo convênio juntamente com Sr. Antônio Sampaio Rodrigues da Costa, Melquisedek dos Santos Moreira e a empresa WWW Comércio e Construções Ltda., em razão da não aprovação de parte da prestação de contas quanto aos recursos repassados à Prefeitura de Matões do Norte, por meio do Convênio-Funasa 0358/2005 (peça 39, p. 5) . 
49.1. Insistiu o defendente que, na condição de serventua¿rio do Município, era 'subordinado encarregado de comprar materiais e receber notas fiscais, sem qualquer poder de deliberação ou decisão de contratos e convênios firmados', sem poder para gerir recursos nem de ser o responsável direto pela malversação dos valores repassados em apreço. Não teria sido o responsável direto pelo pagamento das notas fiscais, muito menos responsável por fazê-lo em valores acima dos previstos (superfaturamento) . Ao exercer as funções de compras de materiais e dar visto em notas fiscais, 'jamais regulou recurso ou ordenou qualquer ato que pudesse ser caracterizado como ato ilícito' (peça 39, p. 5) . 
49.2. Refutou a indicação de que em sua conduta detinha consciência da ilicitude praticada e de que dele se esperava conduta diversa, uma vez que não era diretamente responsável por nada e nem teria tido poder de decisão na gerência dos recursos do convênio. Ele não teria participado dos fatos ora imputados e sempre teria agido de boa-fé na realização de seus serviços (peça 39, p. 5-6) .
49.3. Considerou o defendente que não houve atendimento a exigência de que, para a configuração de atos de improbidade administrativa, à luz da lei 8.429/1992, houvesse a demonstração de a conduta ser eivada de dolo ou culpa em sentido estrito (cita novamente jurisprudência nesse sentido: AgRg nos REsp 1260963/PR, Rel. Ministro HUMBERTO MARTINS, PRIMEIRA SEÇÃO, julgado em 26/09/2012, Dje 03/10/2012; REsp I.261.994/PE, Rel. Min. BENEDITO GONCALVES, Primeira Turma, DJe 13/4/12; AgRg no REsp 1287027/GO, Rel. Ministro ARNALDO ESTEVES LIMA, PRIMEIRA TURMA, julgado em 18/09/2012, DJe 21/09/2012) , especificando que não teria havido demonstração de elemento subjetivo que demonstrasse ter o defendente praticado as condutas imputadas com dolo nem teria havido conduta culposa em sentido estrito, já que não possuía domínio do fato ilícito arrolado. Teria o defendente exercido suas funções em atendimento a ordens dos seus superiores hiera¿rquicos, impossibilitado de 'se negar a fazê-lo, sob pena de ser demitido e perder o emprego; logo, não haveria que se falar em culpabilidade, por inexigibilidade de conduta diversa. Ainda, por ausência do elemento subjetivo doloso ou culposo nos atos praticados pela defendente, não haveria que se falar em sua responsabilização (peça 39, p. 7) .
Por sua vez, a análise das alegações de defesa apresentadas pelo Sr. Aurean d' Eca foi realizada na peça 44 e lançada nestes termos:
51. O defendente confirmou que atuava na função de 'dar visto de recebido nas notas fiscais' das operações de compras da Prefeitura, mas negou ter atuado no atesto das despesas relacionadas ao Convênio em apreço, alegando ter sido o seu nome e CPF indevidamente utilizados para tal fim (cf. item 48) . Ainda que não tenha abordado diretamente os documentos que indicaram sua participação, as notas fiscais 71 e 73, com atestos a ele atribuídos (peça 1, p. 237 e 245) , nota-se evidente discrepância entre a sua assinatura presente em sua Carteira de Identidade e na Procuração outorgada à Defensoria Pública da União no Estado do Maranhão (peça 39, p. 9 e 10) daquela utilizada nos carimbos dos atestos (peça 1, p. 237 e 245) . A propósito, a assinatura usada nos atestos assemelha-se às utilizadas nos recibos atribuídos à empresa WWW Comércio e Construções Ltda. (v. peça 1, p. 255, 257, 259, 261, 263, 265, 267, 269, 271, 273, 275, 277, 279, 281, 
51.1. Quanto ao argumento da falta de individualização da conduta (item 49) , ressalte-se que o Ofício de citação a ele dirigido (Ofício 2717/2016-TCU/SECEX-MA, de 31/10/2016, peça 15) , foi acompanhado por cópia da instrução de peça 5 para subsidiar a defesa (cf. item 5 do ofício, peça 15, p. 3) , a qual indicava, na seção 'Conclusão' (peça 5, p. 9) que a responsabilidade do Sr. Aurean D'Eça se demonstrava no item 24 e seguintes, pois no item 24.3 se explicitava sua responsabilidade pelo atesto das notas fiscais 71 e 73 referentes a despesas com recursos do Convênio em apreço, motivo pelo qual rejeita-se tais alegações.
51.2. Rejeita-se, igualmente, os argumentos expostos nos itens 49.1 e 49.2 acima, pois, apesar de não ser responsável pela gestão do recurso, teria contribuído para sua má aplicação ao atestar serviços não prestados, como evidenciado na mencionada instrução à peça 5 e, nessa condição, constou entre os responsáveis solidários, em atenção a¿ hipótese do art. 16, § 2º, alínea 'b' da Lei Orgânica do TCU que permite a responsabilização de terceiro que, de qualquer modo, haja concorrido para o cometimento do dano apurado. Ao atestar serviços, esperava-se que tivesse meios de validar tal informação, para poder confirmá-la com o atesto, razão pela qual se asseverou ter consciência do ato e da sua ilicitude. 
51.3. A sua culpa, rejeitando-se aqui os argumentos trazidos à luz no item 49.3 acima, configura-se em ter atestado a prestação de serviços não ocorrida. Não há elementos que indiquem ter sido dolosa essa ação; mas, em sentido estrito, restou-lhe culpa por, pelo menos, ter sido negligente na verificação dos serviços que atestava, exigindo-se dele conduta diversa, no sentido de atestar no limite do serviço efetivamente prestado.
51.4. Quanto aos pedidos do DPUMA, entende-se que serão alcançados por ocasião da proposta de mérito, ao se comunicar o resultado aos responsáveis envolvidos. Quanto ao afastamento da responsabilidade do defendente, acolhe-se o pedido, apesar do não acolhimento dos argumentos apresentados, tendo em vista os documentos juntados às alegações, conforme item 51, que lançaram dúvida razoável sobre a participação de Aurean d'Eça no atesto de tais despesas. A total dessemelhança entre as assinaturas, combinada com os indícios de desvio de recursos (vide itens a seguir) , levam a crer que não houve a participação do Sr. Aurean d'Eça no prejuízo.
Por seu turno, a derradeira citação enviada ao Sr. Aurean d' Eca (peça 58) fixou prazo para que o responsável apresentasse alegações de defesa em face da não comprovação da regular aplicação dos recursos do ajuste, uma vez que, na condição de diretor do Departamento de Obras do Município, atestou 'a regularidade dos serviços constantes da documentação fiscal de suporte aos pagamentos decorrentes da execução do Convênio-Funasa 358/2005, Siafi 555233, concorrendo para a liquidação irregular das despesas respectivas', o que, por conseguinte, 'possibilitou pagamentos irregulares de despesas irregularmente liquidadas, causando dano ao erário'.
Analisando a manifestação apresentada pelo Sr. Aurean d'Eca na defesa à peça 39 com os termos da derradeira citação que lhe foi dirigida (peça 58) , verifica-se haver pertinência de conteúdo apenas no que se refere ao ateste da regularidade dos serviços constantes da documentação fiscal que deu amparo aos pagamentos realizados.
A esse respeito, as alegações então apresentadas pelo responsável não elidem o fato de que, na condição de Diretor do Departamento de Obras, deveria se certificar de que os serviços descritos nas notas fiscais tinham sido efetivamente realizados, de acordo com as especificações pactuadas, antes de proceder ao respectivo atesto. 
Com efeito, em linha com as ponderações ofertadas pelo MPTCU (peça 47) , não se pode conceber que o ato de assinar notas fiscais não possua nenhum significado jurídico e não atraia qualquer responsabilidade para quem o executou. Muito pelo contrário, trata-se de ato que configura a liquidação da despesa, fase essencial para que haja o pagamento ao credor, nos termos dos arts. 62 e 63 da Lei n. 4.320/1964.
Antes de concluir a análise acerca da responsabilidade do Sr. Aurean d'Eca, é de se notar que a instrução à peça 44, embora também tenha refutado as alegações apresentadas pelo responsável, propôs afastar a responsabilidade do gestor em face de dúvidas sobre a autenticidade da sua assinatura aposta nos documentos fiscais.
Revisitando a questão, agora à luz das considerações realizadas pelo MPTCU (peça 47) , verifica-se que as dúvidas então ventiladas não se revestem de materialidade suficiente para afastar a responsabilidade do gestor nos autos.
A esse respeito, reproduz-se, pela pertinência dos argumentos utilizados, os seguintes trechos do parecer elaborado pelo Parquet:
Não obstante as assinaturas constantes dos atestos das notas fiscais sejam realmente diferentes das assinaturas constantes da Carteira de Identidade e da procuração outorgada pelo sr. Aurean D'eca, não está comprovada a falsidade das primeiras, ressaltando-se que tal falsidade sequer foi alegada pelo referido responsável em suas alegações de defesa (peça 39) . Pelo contrário, na própria peça defensiva, o sr. Aurean afirma que 'exerceu o cargo de diretor de departamento, lotado na Secretaria de Administração, no Município de Matões do Norte no período de 1997 a 2014' (peça 39, p. 2) , que 'a sua função na Prefeitura era apenas a de realizar as compras dos materiais, bem como dar o visto de recebido nas notas fiscais correspondentes' (peça 39, p. 2) , que era 'um subordinado encarregado de comprar materiais e receber notas fiscais' (peça 39, p. 5) e que 'exercia funções de compras de materiais e dar visto em notas fiscais' (peça 39, p. 5) . 
Ora, se o próprio defendente admite que dava visto nas notas fiscais recebidas pela prefeitura municipal e não nega a autenticidade das assinaturas apostas nas notas fiscais 71 e 73, não há por que o TCU presumir a falsidade de tais assinaturas. 
Verifica-se, do quanto foi exposto, que o responsável agiu de forma negligente na verificação dos serviços que atestava, ao contrário da atuação prudente e diligente que se esperaria de servidor que ocupava o cargo com a estatura de diretor de obras municipal, o que, a rigor, afasta a possibilidade de concluir que teria agido de boa-fé, de sorte que não é possível concluir de outra forma que não no sentido de que sua conduta foi determinante para a ocorrência do dano apurado nos autos, motivo pelo qual sua responsabilidade deve ser mantida.
Além disso, a falta de manifestação dos demais responsáveis e o não aproveitamento da defesa então apresentada pelo Sr. Aurean d'Eca em relação a eles resulta na manutenção da responsabilidade do Sr. Antônio Sampaio Rodrigues da Costa e do Sr. Melquizedek dos Santos Moreira pelo resultado danoso apurado, aquele pelas irregularidades que caracterizaram a ausência do nexo de causalidade entre a totalidade dos recursos federais transferidos ao Município de Matões do Norte/MA por meio do Convênio 358/2005, este pelo ateste indevido do pleno atingimento do plano de trabalho da avença.
Especificamente em relação ao Sr. Melquizedek dos Santos Moreira, verifica-se que o MPTCU (peça 47) opinou no sentido de que o aludido gestor, na qualidade de fiscal da obra, não deve responder pelo débito apurado, porquanto as irregularidades causadoras do dano ao erário não se relacionariam com a medição física da obra, e sim com a falta de nexo causal entre os pagamentos efetuados e os documentos comprobatórios das despesas.
Em linha contrária ao que defende o Parquet, entende-se que o resultado danoso não teria ocorrido sem a efetiva participação do aludido gestor, de modo que a sua responsabilidade pelo dano deve ser mantida. 
Com efeito, a liquidação da despesa ocorreu como consequência da inverídica declaração por ele emitida sobre o pleno atendimento do plano de trabalho, cujo objetivo foi o de dolosamente dar ares de legalidade à liquidação da despesa, baseada em documentação fiscal inidônea e cujo nexo de causalidade com os recursos federais recebidos não restou demonstrado.
Em se tratando de processo em que a parte interessada não se manifestou acerca das irregularidades imputadas, não há elementos para que se possa efetivamente aferir e reconhecer a ocorrência de boa-fé na conduta do responsável, podendo este Tribunal, desde logo, proferir o julgamento de mérito pela irregularidade das contas, conforme nos termos dos §§ 2º e 6º do art. 202 do Regimento Interno do TCU.
Nesse sentido, são os Acórdão 2064/2011-TCU-Primeira Câmara, da relatoria do Ministro Ubiratan Aguiar; 6.182/2011-TCU-1ª Câmara, da relatoria do Ministro Weber de Oliveira; 4.072/2010-TCU-1ª Câmara, da relatoria do Ministro Valmir Campelo; 1.189/2009-TCU-1ª Câmara, da relatoria do Ministro Marcos Bemquerer; e 731/2008-TCU-Plenário, da relatoria do Ministro Aroldo Cedraz; dentre outros.
Realizado o exame acerca da revelia configurada, por derradeiro, no que se refere à ocorrência da prescrição da pretensão punitiva, consoante o incidente de uniformização de jurisprudência deliberado no Acórdão 1441/2016-TCU-Plenário, da relatoria do Ministro Benjamin Zymler, aplica-se o prazo de dez anos previsto no art. 205 do Código Civil vigente, a contar da data de ocorrência do fato tido por irregular.
No presente caso, verifica-se a ocorrência da prescrição da pretensão punitiva do TCU, haja vista o transcurso de tempo superior a 10 anos entre ato irregular, praticado em 08/10/2007, assim considerado diante da natureza das irregularidades e das datas de realização das despesas, e o ato que ordenou a citação, ocorrido em 09/07/2019 (peça 52) .
Destarte, é medida que se impõe, desde já, o julgamento irregular das contas dos responsáveis, condenando-os ao pagamento do débito apurado, sem, contudo, aplicação da multa legal, diante da ocorrência da prescrição da pretensão punitiva do TCU no caso vertente.
Por fim, diante da citação endereçada à empresa WWW. Comércio e Construções Ltda. (CNPJ 07.489.688/0001-64) e da constatação da sua não participação no dano apurado nos autos, será proposta a exclusão da sua responsabilidade na presente relação processual, bem assim, será proposta a ciência à Funasa, nos termos sugeridos no item 57.1 da instrução à peça 44, diante do retardamento injustificado da presente TCE.
	CONCLUSÃO
Em face da análise promovida, opera-se a revelia em face dos Srs. Antônio Sampaio Rodrigues da Costa, Melquisedek dos Santos Moreira e Aurean d'Eça e conclui-se que os atos por eles praticados configuraram dano aos cofres públicos federais, no montante original de R$ 200.000,00, devido a irregularidades na execução das despesas do Convênio 358/2005, que culminaram na ausência do nexo de causalidade entre os recursos federais transferidos e as despesas incorridas.
Mesmo configurada a revelia frente à citação deste Tribunal e inexistindo comprovação da boa e regular aplicação dos recursos transferidos, é medida que se impõe dar seguimento ao processo proferindo o julgamento com os elementos até aqui presentes, nos termos do art. 12, §3º, da Lei n. 8.443/1992, e art. 202, § 8º, do Regimento Interno desta Corte de Contas.
No tocante à aferição quanto à ocorrência de boa-fé na conduta dos responsáveis, conforme determina o § 2º do art. 202 do Regimento Interno deste Tribunal, em se tratando de processo em que partes interessadas não se manifestaram acerca das irregularidades imputadas, não há elementos para que se possa efetivamente reconhecê-la, podendo esta Corte de Contas, desde logo, proferir julgamento de mérito pela irregularidade das contas, nos termos do § 6º de mesma norma regimental.
Tal interpretação decorre da compreensão de que, relativamente à fiscalização dos gastos públicos, privilegia-se como princípio básico a inversão do ônus da prova, pois cabe ao gestor comprovar a boa aplicação dos dinheiros e valores públicos sob sua responsabilidade.
Destarte, desde logo, as contas dos Srs. Antônio Sampaio Rodrigues da Costa, Melquisedek dos Santos Moreira e Aurean d'Eça devem ser julgadas irregulares, com fundamento nos arts. 1º, inciso I, 16, inciso III, alínea 'c' e 'd', e § 2º, alínea 'a' da Lei n. 8.443/1992, c/c os arts. 19 e 23, inciso III, da mesma Lei, e com os arts. 1º, inciso I, 209, incisos III e IV, e § 5º, inciso I, 210 e 214, inciso III, do Regimento Interno deste Tribunal, procedendo-se à condenação em débito, sem a aplicação da multa legal, diante da configuração da prescrição da pretensão punitiva do TCU.
PROPOSTA DE ENCAMINHAMENTO
Diante do exposto, submetem-se os autos à consideração superior, propondo ao Tribunal:
1.1. excluir a responsabilidade da empresa WWW. Comércio e Construções Ltda. (CNPJ 07.489.688/0001-64) na presente relação processual;
1.2. considerar revéis os Srs. Antônio Sampaio Rodrigues da Costa, Melquisedek dos Santos Moreira e Aurean d'Eça, com fundamento no § 3º, art. 12, Lei 8.443, de 16 de julho de 1992;
1.3. julgar irregulares as contas dos Srs. Antônio Sampaio Rodrigues da Costa, Melquisedek dos Santos Moreira e Aurean d'Eça, com fundamento nos arts. 1º, inciso I, 16, inciso III, alínea 'c' e 'd', e § 2º, alínea 'a' da Lei n. 8.443/1992, c/c os arts. 19 e 23, inciso III, da mesma Lei, e com os arts. 1º, inciso I, 209, incisos III e IV, e § 5º, inciso I, 210 e 214, inciso III, do Regimento Interno deste Tribunal, e condená-los ao pagamento das quantias a seguir especificadas, com a fixação do prazo de 15 (quinze) dias, a contar da notificação, para comprovar, perante o Tribunal (art. 214, inciso III, alínea 'a', do Regimento Interno) , o recolhimento da dívida aos cofres da Fundação Nacional de Saúde, atualizada monetariamente e acrescida dos juros de mora, calculados a partir da data discriminada, até a data do recolhimento, na forma prevista na legislação em vigor:
	Data de Ocorrência
	Valor Histórico (R$) 

	16/11/2006
	100.000,00

	04/01/2007
	100.000,00

1.4. autorizar, desde logo, nos termos do art. 28, inciso II, da Lei 8.443/1992, a cobrança judicial da dívida caso não atendidas as notificações;
1.5. autorizar, caso solicitado, o pagamento da dívida dos responsáveis em até 36 parcelas mensais e consecutivas, nos termos do art. 26 da Lei 8.443/1992 c/c o art. 217 do Regimento Interno, fixando-lhes o prazo de 15 (quinze) dias, a contar do recebimento da notificação, para comprovarem perante o Tribunal o recolhimento da primeira parcela, e de trinta dias, a contar da parcela anterior, para comprovarem o recolhimento das demais parcelas, devendo incidir sobre cada valor mensal, atualizado monetariamente, os juros de mora devidos, na forma prevista na legislação em vigor;
1.6. alertar aos responsáveis que a falta de comprovação do recolhimento de qualquer parcela importará no vencimento antecipado do saldo devedor, nos termos do § 2º do art. 217 do Regimento Interno deste Tribunal;
1.7. dar ciência à Funasa de que o retardamento injustificado na condução da presente TCE (processo-Funasa 25170.005324/2014-17) , implicou em inobservância ao art. 1º, § 1º, da então vigente IN-TCU 13/1996, e do art. 1º, § 1º, da subsequente IN-TCU 56/2007, cujas regras hoje são objeto do art. 4º e 11 da IN-TCU 71/2012, modificada pela IN-TCU 76/2016;
1.8. enviar cópia do acórdão que vier a ser proferido à Fundação Nacional de Saúde e aos responsáveis para ciência, informando que a deliberação, acompanhada do relatório e voto que a fundamentarem, estará disponível para consulta no endereço www.tcu.gov.br/acordaos, além de esclarecer que, caso requerido, o TCU poderá fornecer as correspondentes cópias, em mídia impressa, aos interessados e aos responsáveis arrolados nestes autos; e
1.9. encaminhar cópia da deliberação, bem como do relatório e do voto que a fundamenta, à Procuradoria da República no Estado do Maranhão, nos termos do art. 16, § 3º, da Lei n. 8.443/1992, e do art.209, § 7º, do Regimento Interno do TCU, para a adoção das medidas judiciais cabíveis."
Por meio do parecer peça 72, do qual extraí o excerto a seguir, o representante do Ministério Público junto ao TCU divergiu da unidade instrutiva, no que tange à condenação em débito de Melquisedek dos Santos Moreira (fiscal da obra) e de Aurean d'Eca (diretor do departamento de obras) .
"O Ministério Público de Contas diverge parcialmente da proposta de encaminhamento elaborada pela Secex/TCE, pois entende que o débito decorrente da não comprovação da regular aplicação dos recursos do Convênio 358/2005 deve recair apenas sobre Antonio Sampaio Rodrigues da Costa, que foi quem geriu, na condição de prefeito municipal, os recursos transferidos pela Funasa.
Cumpre relembrar que a principal causa do débito foi a ausência de nexo de causalidade entre os documentos comprobatórios despesas (boletins de medição, notas fiscais e recibos) e os pagamentos efetuados, haja vista que quase todos os cheques foram destinados a pessoas diversas da empresa que teria sido contratada pelo município.
Com efeito, no parecer proferido à peça 31, após as primeiras citações realizadas nos autos, o MP de Contas defendeu que as divergências nas especificações técnicas das obras executadas nos povoados de Igarapé II e Agro Alegre II em relação ao que havia sido pactuado com a Funasa, embora justificassem a aplicação de sanção ao fiscal da obra (Melquisedek dos Santos Moreira) e ao responsável pelo atesto das notas fiscais 71 e 73 (Aurean d'Eca) , não configuravam dano ao erário, uma vez que a própria Funasa havia atestado a completa funcionalidade das obras, em benefício da população. Defendeu também, no tocante à obra parcialmente realizada no povoado de Campestre (em substituição ao povoado de Barro Branco) , que a não apresentação da correspondente nota fiscal (nota fiscal 78, no valor de R$ 25.500,00) na prestação de contas do convênio caracterizava débito de responsabilidade exclusiva do ex-prefeito, a quem competia tal apresentação.
Assim, o dano ao erário que remanesceu nos autos, após a realização da diligência ao Banco do Brasil, deveu-se a irregularidades na execução financeira da avença, e não na sua execução física, a não ser quanto ao sistema de abastecimento de água na localidade de Campestre, em que, além da irregularidade financeira, foi identificada a não conclusão da obra. 
Registre-se que, quanto a essa última obra (em Campestre) , não se verificou irregularidade no boletim de medição, que apontou execução física de 30%, no valor de R$ 25.500,00 (peça 1, p. 251) , nem se verificou atesto indevido de nota fiscal (a nota fiscal não foi juntada aos autos, o que impede saber se foi atestada e por quem) . Ademais, o Termo de Aceitação Provisório da Obra, assinado por Melquisedek dos Santos Moreira em 18/12/2008, informou que os serviços objeto do Convênio 358/2005 haviam sido parcialmente executados, no percentual de 77,43% (peça 1, p. 235) , de modo que não foi omitida a não conclusão da obra em Campestre.
As irregularidades na execução financeira da avença e a não conclusão da obra na localidade de Campestre devem ser atribuídas ao gestor dos recursos federais, ou seja, ao ex-prefeito Antonio Sampaio Rodrigues da Costa, que foi o signatário dos cheques debitados da conta específica do convênio (peça 37) .
O desvio de recursos federais, que fundamentou as novas citações realizadas nos autos, não pode ser atribuído ao fiscal das obras e ao servidor que atestou as notas fiscais, haja vista que a irregularidade ocorreu na fase de pagamento da despesa.
Nesse sentido, não se vislumbra nexo causal entre as condutas atribuídas a Melquisedek e a Aurean d'Eca e o dano ao erário apontado nos autos (R$ 200.000,00) . O prejuízo não decorreu do atesto indevido de despesas, mas do pagamento a pessoas diversas da empresa emitente das notas fiscais, o que provocou o rompimento do nexo de causalidade entre os recursos federais e os comprovantes de despesas. Ressalte-se que muitos dos pagamentos foram realizados antes mesmo do atesto da correspondente nota fiscal.
Embora não se possa descartar possível inidoneidade das notas fiscais constantes dos autos, não foi essa a causa do débito que motivou as novas citações, pois, se fosse, a empresa WWW Comércio e Construções Ltda., emitente das notas fiscais, também deveria ter sido solidariamente citada.
Desse modo, ao ver do MP de Contas, o débito deve ser imputado apenas ao ex-prefeito, sem prejuízo da aplicação da multa do art. 58, II, da Lei 8.443/1992 a Melquisedek dos Santos Moreira e a Aurean d'Eca, em razão de terem atestado a execução de serviços que não condiziam com as especificações técnicas pactuadas.
Note-se que não ocorreu a prescrição da pretensão punitiva desta Corte, cujo prazo é decenal, pois a primeira citação dos responsáveis foi ordenada em 27/10/2016 (peça 6) e a primeira medição das obras foi realizada em 3/11/2006 (peça 1, p. 239) .
Portanto, cabe julgar irregulares as contas dos três responsáveis, com a condenação de Antonio Sampaio Rodrigues da Costa ao pagamento de débito e multa, e a condenação de Melquisedek dos Santos Moreira e Aurean d'Eca ao pagamento de multa.
Por fim, cumpre registrar que não merece ser declarada a revelia de Aurean d'Eca, haja vista que ele apresentou alegações de defesa por ocasião da primeira citação promovida nos autos (peça 39) .
III
Ante o exposto, o Ministério Público de Contas, divergindo parcialmente da proposta de encaminhamento da unidade técnica, manifesta-se no sentido de o Tribunal:
a) acolher as alegações de defesa apresentadas pela WWW Comércio e Construções Ltda., para excluí-la da presente relação processual;
b) considerar revéis Antonio Sampaio Rodrigues da Costa e Melquisedek dos Santos Moreira;
c) julgar irregulares as contas de Antonio Sampaio Rodrigues da Costa, com fundamento no art. 16, III, 'b', 'c' e 'd', da Lei 8.443/1992, condenando-o ao pagamento do débito a seguir discriminado, a ser recolhido aos cofres da Funasa, atualizado monetariamente e acrescido de juros de mora, calculados a partir das datas especificadas até a data da quitação:
	Data de Ocorrência
	Valor Histórico (R$) 

	16/11/2006
	100.000,00

	4/1/2007
	100.000,00

d) aplicar ao Antonio Sampaio Rodrigues da Costa as multas dos arts. 57 e 58, II, da Lei 8.443/1992;
e) julgar irregulares as contas de Melquisedek dos Santos Moreira e Aurean d'Eca, com fundamento no art. 16, III, 'b', da Lei 8.443/1992, e aplicar-lhes, individualmente, a multa do art. 58, II, da Lei 8.443/1992;
f) autorizar, desde logo, a cobrança judicial das dívidas, caso não atendidas as notificações;
g) dar ciência à Funasa de que o retardamento injustificado na condução da presente TCE (processo-Funasa 25170.005.324/2014-17) implicou violação ao art. 1º, § 1º, da então vigente IN-TCU 13/1996, e ao art. 1º, § 1º, da subsequente IN-TCU 56/2007, cujas regras hoje são objeto dos arts. 4º e 11 da IN-TCU 71/2012, modificada pela IN-TCU 76/2016;
h) encaminhar cópia da deliberação que sobrevier, acompanhada do voto e do relatório, ao Procurador-Chefe da Procuradoria da República no Estado do Maranhão e à Funasa."

Anilton Francisco Lobo Mendes e Domingos Santos (4335/OAB-MA) e Defensoria Pública da União no Maranhão.

Procurador Júlio Marcelo de Oliveira.

TOMADA DE CONTAS ESPECIAL. FUNASA. CONVÊNIO 358/2005 (SIAFI 555233). SISTEMAS SIMPLIFICADOS DE ABASTECIMENTO DE ÁGUA. CITAÇÕES. OBTENÇÃO DE CÓPIAS DOS CHEQUES. NOVAS CITAÇÕES. IMPOSSIBILIDADE DE ESTABELECIMENTO DE NEXO CAUSAL ENTRE PAGAMENTOS E COMPROVANTES DE DESPESAS. POSSÍVEL DESVIO DE RECURSOS. AUSÊNCIA DE RELEVÂNCIA CAUSAL ENTRE ATESTOS E SAQUES DA CONTA ESPECÍFICA. FALECIMENTO DO EX-PREFEITO ANTES DA CITAÇÃO. CONTAS ILIQUIDÁVEIS. EXCLUSÃO DA CONSTRUTORA DA RELAÇÃO PROCESSUAL. OPOSIÇÃO DE RESSALVAS ÀS CONTAS DOS DEMAIS GESTORES. CIÊNCIAS À FUNASA À RESPEITO DA SUA ATUAÇÃO NESTA TCE.

TOMADA DE CONTAS ESPECIAL (TCE)

Secretaria de Controle Externo de Tomada de Contas Especial (SecexTCE).

A presente tomada de contas especial foi instaurada pela Fundação Nacional de Saúde (Funasa) , em desfavor de Antônio Sampaio Rodrigues da Costa, prefeito de Matões do Norte/MA na gestão 2005-2008, em razão da rejeição parcial da prestação de contas dos recursos repassados por força do Convênio 358/2005 (Siafi 555233) , que tinha por objeto a execução de três sistemas simplificados de abastecimento de água nos povoados Igarapé II, Agro Alegre II e Barro Branco (peça 1, p. 9) .
O convênio foi celebrado em 16/12/2005, pelo então prefeito municipal Antônio Sampaio Rodrigues (peça 1, p. 103) . A vigência do contrato, que originalmente se esgotava em 16/12/2006, foi estendida de ofício até 6/11/2013 (peça 2, pp. 30-32) , por meio de aditivações sucessivas, com prazo de prestação de contas até 5/1/2014 (peça 1, p. 91) . 
Para a implementação do objeto pactuado, foram previstos gastos de R$ 260.100,00, dos quais R$ 250.000,00 à cargo da concedente. As duas primeiras parcelas, totalizando R$ 200.000,00, foram creditadas em 13/11/2006 e 2/1/2007.
Após licitação na modalidade convite, a execução do objeto do convênio foi atribuída à empresa WWW Construções e Comércio Ltda. (peça 1, pp. 229-233) 
Duas vistorias técnicas às obras, realizadas pela Funasa em 7/12/2007 e 3/8/2009, apontaram diversas irregularidades na execução do objeto pactuado, entre as quais: não apresentação de documentos; realização de obras em localidade distinta da prevista; execução em desconformidade com as especificações do projeto; e execução física no percentual de apenas 15,42%.
Conforme o relatório da segunda visita técnica, à peça 1, pp. 344-363, não teriam sido executadas obras em Barro Branco. Somente em Igarapé II e Agro Alegre II, com percentual execução de 19,5% e 27,0%, respectivamente. 
De acordo com os técnicos da Funasa, os sistemas de abastecimento executados nas duas localidades apresentavam razoável qualidade técnica e estavam em operação, mas estavam sujeitos a ajustes (peça 354) . 
Parecer técnico parcial, baseado no relatório da visita técnica supramencionado, registra que a baixa execução do Convênio, no percentual de 15,42%, devia-se: à falta de documentos relativos aos poços tubulares perfurados e já em funcionamento; execução de partes da obra em desconformidade com as especificações técnicas e o projeto aprovado; e à mudança de uma das localidades, sem autorização prévia da concedente (peça 1, p. 364) .
Notificado pela Funasa em 21/8/2009, o então prefeito municipal Ademar de Souza Paiva não providenciou a regularização das pendências (peça 1, pp. 372-374) . 
Parecer financeiro 5/2013, expedido pela Funasa em 30/1/2013 (peça 2, pp.  6-14) apontou diversas inconsistências na prestação de contas, entre as quais: não apresentação de uma nota fiscal; ausência de comprovação de aporte de contrapartida; termo de aceitação provisório da obra com indicação de execução física de 77,43%; e valor das medições inferior aos das respectivas notas fiscais.
Em 2013 e 2014, Antônio Sampaio Rodrigues da Costa foi notificado, em ao menos quatro ocasiões, a respeito da não comprovação da regular aplicação dos recursos do Convênio 358/2005 (peça 2, pp. 16-20 e 28; peça 2, pp. 34 e 36; peça 2, pp. 54 e 56; e peça 2, pp. 98-106, 114) .
Ante o silêncio do responsável, em 9/6/2014, a Funasa instaurou a presente TCE (peça 1, p. 2, e peça 2, p. 120) . 
Remetida a TCE ao TCU, em 20/4/2015 (peça 2, p. 156) , a SecexTCE promoveu as citações de Antônio Sampaio Rodrigues da Costa (peça 14) , prefeito à época dos fatos; de Melquizedek dos Santos Moreira (peça 15) , engenheiro civil responsável pela aceitação da obra e atesto das medições; de Aurean d'Eca (peça 13) , diretor do departamento de obras que atestou das notas fiscais da construtora; e da empresa WWW Comércio e Construções Ltda. (peça 12) , executora das obras. Antônio Sampaio Rodrigues da Costa também foi ouvido em audiência (11) . Os ofícios foram recebidos nos dias 18 e 19/11/2016.
A WWW Comércio e Construções Ltda. compareceu aos autos[footnoteRef:2] para alegar que, passados mais de 10 anos de sua contratação, sem qualquer notificação, não mantinha cópia do contrato firmado nem das notas fiscais e recibos, de sorte que não tinha condições de produzir as provas necessárias a comprovar a correta execução dos serviços para os quais fora contratada (peça 24) . Afirmou não saber por quanto, para que nem quanto recebeu pela contratação. Disse que, à época dos fatos, não tinha conhecimento nem mesmo de que os recursos que remuneram seu serviço eram federais. [2:  Representado por Defensor Público Federal, Aurean d'Eca apresentou as alegações de defesa peça 39, quando já haviam sido juntadas aos autos as manifestações da SecexTCE e do MP/TCU (peças 27-29 e 31) .] 
Ao examinar as alegações de defesa da empresa, a SecexTCE propôs eximi-la de recompor o Erário, levando em conta que, após 5 anos do julgamento das contas da Funasa de 2006 e 2007, a empresa não tinha mais obrigação de manter os documentos comprobatórios das despesas (peça 27) . 
Propôs julgar regulares com ressalva as contas da WWW, de Aurean d'Eca e de Melquizedek dos Santos Moreira, e irregulares as de Antônio Sampaio Rodrigues da Costa, condenando-o ao pagamento de multa, sem imputação de débito a nenhum dos responsáveis.
Acolhi sugestão do MP/TCU e determinei diligência ao Banco do Brasil (BB) , para obtenção de cópia dos cheques debitados na conta específica do convênio (peça 31) .
Com base nas cópias de cheques obtidas, a SecexTCE concluiu pela existência de indícios robustos de desvio de recursos, relacionados à autenticidade de documentos fiscais e ao rompimento do nexo de causalidade entre os recursos federais repassados e as despesas realizadas (peça 44) . 
Considerando as proposições da unidade técnica e do MP/TCU, autorizei a promoção de nova citação dos três gestores, em relação às seguintes irregularidades (peça 48) :
"a.1) falta de demonstração do nexo de causalidade entre os recursos federais do Convênio 358/2005 e os documentos comprobatórios das despesas efetuadas; 
a.2) emissão de cheques nominais ao próprio emitente e a terceiros, que não a empresa contratada para a execução das obras; 
a.3) falta de apresentação da nota fiscal 78, supostamente emitida pela empresa WWW Comércio e Construções Ltda.; 
a.4) inidoneidade dos recibos apresentados na prestação de contas; e
b.5) não conclusão das obras na localidade de Campestre:"
Citados em 27 e 28/8/2019 (peças 59, 60 e 61) , os três gestores permaneceram silentes. Diante disso, a SecexTCE procedeu o reexame dos autos, levando em conta os argumentos constantes da defesa peça 39, apresentada por Aurean d'Eça após a instrução que se seguiu à sua primeira citação. 
Na instrução peça 69, transcrita no relatório, o AUFC responsável pela instrução dos autos propôs declarar a revelia dos três responsáveis, julgar irregulares suas contas e condenar-lhes, em solidariedade, ao pagamento de débito correspondente à totalidade dos valores transferidos ao município - R$ 200.000,00, em valores históricos.
O MP/TCU divergiu parcialmente da unidade instrutiva, propondo julgar irregulares as contas dos três gestores e aplicar-lhe multa, mas condenar em débito somente Antônio Sampaio Rodrigues da Costa, por considerar que, após a realização da diligência ao Banco do Brasil, o dano ao Erário que remanesceu se devia, essencialmente, a irregularidades na execução financeira da avença (peça 72) .
Apresentados os fatos mais relevantes registrados nos autos, passo a decidir.
Declaro a revelia somente de Melquisedek dos Santos Moreira, já que a empresa WWW Construções e Comércio Ltda. e Aurean d'Eca apresentaram defesa em resposta à primeira citação. Quanto a Antônio Sampaio Rodrigues da Costa, tratarei da situação do responsável em momento oportuno.
Acolho as alegações de defesa da construtora WWW, excluindo-a da presente relação processual, por não haver elementos nos autos que permitam discernir os serviços para cuja execução a construtora foi contratada, muito menos seus valores, para que fosse possível lhe atribuir responsabilidade por eventual execução incompleta ou defeituosa. 
Além disso, os únicos recursos oriundos do Convênio 358/2005 que a empresa comprovadamente recebeu do município foram os correspondentes aos cheques 850009 e 850011, cada um deles de R$ 10.000,00 (peça 37, p.p. 4 e 2) . Os R$ 180.000,00 restantes foram despendidos por meio de cheques em favor do próprio ente emitente ou de destinatários estranhos à execução do objeto do convênio (peça 37, pp. 3-24) .
Também não é caso de condenar Melquisedek dos Santos Moreira e Aurean d'Eca. Como bem colocado pelo MP/TCU, o débito apurado, no valor de R$ 200.000,00, em valores originais, que a unidade instrutiva lhes pretende atribuir, diz respeito à impossibilidade de estabelecimento de nexo de causalidade entre recursos e comprovantes de despesas (boletins de medição, notas fiscais e recibos) , em razão do pagamento a pessoas sem relação conhecida com execução do objeto convenial, bem assim da não apresentação de uma nota fiscal, condutas que não podem ser atribuídas a esses dois gestores.
O engenheiro civil Melquizedek dos Santos Moreira, ao firmar as medições peça 1, pp. 239, 241, 243, 247, 249, 251 e 253, atestou percentuais de execução física de cada serviço/material previsto no plano de trabalho do convênio, nas localidades de Igarapé II, Alto Alegre II e Campestre, ainda que esta última não estivesse prevista no plano de trabalho. E, ao receber a obra, em caráter provisório, atestou serviços correspondentes a 77,43% do objeto do convênio, afirmando que os serviços estariam dentro das especificações exigidas e de acordo com o plano de trabalho (peça 1, p. 235) .
O diretor de obras Aurean d'Eca, por sua vez, atestou que os serviços/materiais representados pelas notas fiscais 71 e 73 (peça 1, pp. 237, 245) , totalizando R$ 175.000,00[footnoteRef:3], de emissão da construtora WWW, haviam sido utilizados em benefício do Convênio 358/2005. [3:  Há referência a mais uma nota fiscal, de número 78, em recibo de R$ 25.500,00, supostamente emitido pela construtora contratada.] 
Não há como fazer cotejo acurado entre atestos e os relatórios das visitas técnicas da Funasa, que apontaram percentual de execução de 15,42%, para que se possa negar a veracidade dos primeiros. Isso porque, conforme mencionei, os técnicos da Funasa desprezaram diversos serviços considerados nos atestos, em especial: as obras executadas no povoado Campestre; os poços tubulares perfurados e em funcionamento, mas sem documentos; e os serviços executados em desconformidade com as especificações técnicas e o projeto aprovado.
Não bastasse isso, mostra-se tênue o nexo de causalidade entre atestos, notas fiscais e desembolsos, conforme evidenciam os fatos a seguir: (i) com exceção dos cheques 850005 e 850013, os demais não correspondem aos valores das medições (vide quadro II, à peça 27, p. 14) ; (ii) o valor das medições era inferior aos das respectivas notas fiscais; e (iii) o termo de aceitação provisório da obra foi emitido após o a utilização da totalidade dos recursos do convênio.
Significa que, ainda que tenha havido falhas nos atestos, essas falhas não foram determinantes para o desvio de recursos do convênio que se presume ter ocorrido. 
Em outros termos, o dano ao Erário apurado nestes autos, correspondente à totalidade dos recursos federais transferidos, resultou da prática de irregularidades atinentes ao pagamento de despesas e à prestação de contas, sob a responsabilidade do então prefeito municipal, e não à execução física do objeto do convênio, sob a supervisão do engenheiro e do diretor de obras.
Além da parca relevância causal entre seus atos e o débito, é preciso ter em conta a dificuldade para obtenção dos documentos necessários a comprovar a correta execução dos serviços. Seus atestos foram emitidos no período compreendido entre 3/11/2006 (peça 1, p. 239) e 9/8/2007[footnoteRef:4] (peça 1, p. 253) , mas só lhes foi dado conhecimento a respeito das irregularidades em 18 e 19/11/2016 (primeira citação - peças 13 e 15) , e em 28/8/2019 (segunda citação - peças 60 e 61) . [4:  Ou 18/12/2008, se considerarmos o termo de aceitação definitiva da obra (peça 1, p. 235) .] 
Conforme anotado pela unidade instrutiva, a Funasa não adotou providências tempestivas para apuração dos fatos, identificação dos responsáveis, quantificação do dano e obtenção do ressarcimento. Houve o transcurso de 1.995 dias entre a data da apresentação de contas do Convênio 358/2005 (22/12/2008 - peça 1, p. 155) e a instauração da TCE (9/6/2014 - peça 1, p. 2) .
Chama atenção o fato de que, a partir do 7º Termo Aditivo peça 1, p. 382, assinado unilateralmente pela Funasa em 24/12/2009, as prorrogações de vigência do convênio foram conferidas, de ofício, sob a justificativa de adoção de "providências quanto à tomada de contas especial".
Ora, prorrogação da vigência do convênio não se presta a estender o prazo para o tomador apreciar a prestação de contas, mas a possibilitar a conclusão do objeto pactuado, diante de circunstâncias que justifiquem a medida.
Por essas razões, acolho parcialmente as alegações de defesa apresentadas por Aurean d'Eca e, em que pese a revelia de Melquizedek dos Santos Moreira, julgo regulares com ressalvas as contas especiais de ambos os ex-gestores.
A responsabilidade pelo dano apurado haveria de ser atribuída integralmente ao ex-prefeito Antônio Sampaio Rodrigues da Rocha, que, como signatário dos cheques e responsável pela prestação de contas, emitiu cheques nominativos ao próprio município e a pessoas estranhas à execução do objeto do convênio, além de não apresentar a nota fiscal da obra realizada no povoado de Campestre, impossibilitando o estabelecimento de nexo de causalidade entre recursos e comprovantes de despesas.
Ocorre que, conforme apurado pela minha assessoria no Sisob em 5/5/2022, o ex-prefeito faleceu em 2/4/2019, anteriormente, portanto, à entrega da segunda citação, da qual constaram as imputações que deram origem ao débito de R$ 200.000,00 (AR peça 59, recebido em 27/8/2019) .
Ainda que prevalecente neste Tribunal entendimento no sentido da imprescritibilidade do dano ao Erário, é preciso reconhecer que, após quase 16 anos dos fatos, improvável que os herdeiros do falecido, que não participaram do ato irregular, conseguissem obter os documentos necessários a inaugurar a defesa.
Nesse sentido, inúmeras deliberações desta Corte, entre as quais os Acórdão 175/2019-TCU-Primeira Câmara (Rel. Ministro-substituto Marcos Bemquerer) , 2.111/2022-1ª Câmara (Rel. Ministro Vital do Rêgo) ; e 11.708/2021-2ª Câmara (Rel. Ministro-substituto André de Carvalho) .
Por isso, em atenção aos princípios do contraditório e ampla defesa, e com fundamento nos arts. 20 e 21 da Lei 8.443/1992, c/c o art. 211, caput e §1o, do Regimento Interno, considero iliquidáveis as contas do ex-gestor e ordeno seu trancamento, bem assim o arquivamento do processo em relação ele. 
Por fim, dou ciência à Funasa de que o retardamento injustificado na condução da presente TCE prejudicou a recomposição do dano ao Erário apurado nestes autos e descumpriu normatização do TCU, bem assim de que a prorrogação da vigência do convênio não se presta a estender o prazo para o tomador apreciar a prestação de contas, mas a possibilitar a conclusão do objeto pactuado.
Com essas considerações, acolho as análises e conclusões constantes do parecer do MP/TCU, transcrito no relatório, no que não colidem com o aduzido neste voto, e voto no sentido de que seja adotada a deliberação que submeto à deliberação deste Colegiado.
TCU, Sala das Sessões, em 24 de maio de 2022.
WALTON ALENCAR RODRIGUES 
Relator